【裁判字號】    89,判,565
【裁判日期】    890225
【裁判案由】    遺產稅
【裁判全文】
行  政  法  院  判  決                            八十九年度判字第五六五號
    原      告  甲○○
    被      告  財政部臺灣省中區國稅局
右當事人間因遺產稅事件，原告不服行政院中華民國八十七年九月十一日台八十七訴
字第四四六四七號再訴願決定，提起行政訴訟，關於被繼承人死亡前三年贈與部分，
本院判決如左︰
    主  文
原告之訴駁回。
    事  實
緣原告之被繼承人蔡朝欽於民國八十三年四月八日死亡，其繼承人蔡林秀英、蔡秋煌
、蔡火萬、蔡火財、張蔡秀霞、蔡雲、蔡足及原告於八十三年六月十四日及八月二十
二日向被告申報遺產稅，申報遺產總額新台幣（下同）八九、六四五、九三一元。經
被告查獲漏報存款一九九、五○○元、股權一、○○○元、死亡前三年贈與二、四五
○、○○○元及被繼承人生前貸款經提領之現金九、八○○、五○○元，合計一二、
六三七、四六○元，乃核定遺產總額一○二、二八三、三九一元，應納稅額三、九五
五、九一二元，逃漏遺產稅三、四四四、○八五元，除發單課徵遺產稅外，並按所漏
稅額處以一倍之罰鍰三、四四四、○○○元。原告不服，就坐落台中市○○區○○段
五、六、七地號三筆遺產土地，死亡前三年贈與、被繼承人生前貸款一○、○○○、
○○○元，經提領部分及罰鍰部分，申經復查結果，未准變更。訴經財政部訴願決定
，將原處分關於被繼承人生前貸款一○、○○○、○○○元經提領部分及罰鍰部分均
撤銷，由原處分機關另為處分，其餘訴願駁回。原告遂就死亡前三年贈與部分，提起
再訴願，亦遭決定駁回，遂提起行政訴訟，茲摘兩造訴辯意旨於次：
原告起訴意旨略謂︰一、據訴願決定理由貳：關於死亡前三年贈與部分之記載。查被
繼承人之子媳陪同被繼承人蔡朝欽親至台中市農會解除定期存款之期約。並領回新台
幣貳佰肆拾伍萬元正乙節。即被告僅憑被繼承人子媳張美麗於定期存款解約書契約上
簽名見證。即依民法第七六一條規定。核定該款為張美麗收受之贈與行為。顯然斷章
取義。於法無據。查被告原審本案依據。即依證物法則之引證在先。其後逕複查核張
美麗往來金融機構帳號內。並無系爭之收受款。或有積極證明該款之流向之查獲者。
再者被告承辦電詢台中市農會結果。亦無明確指出該款係由張美麗點鈔收受。由此可
證被告前之核定之舉證。違悖法則外，所查該部恰也真確證明該款係由被繼承人親自
領取管理使用屬實無訛。事已臻明。二、請撤銷原處分及一再訴願決定等語。
被告答辯意旨略謂︰一、按「被繼承人死亡前三年內贈與下列個人之財產，應於被繼
承人死亡時，為被繼承人之遺產，併入其遺產總額，依本法規定徵稅：一被繼承人
之配偶。二被繼承人依民法第一千一百三十八條及第一千一百四十條規定之各順序繼
承人。三前款各順序繼承人之配偶。」為行為時遺產及贈與稅法第十五條所明定。查
原告之被繼承人蔡朝欽於八十三年四月八日死亡，其所有台中市農會定期存款於八十
三年三月二十八日解約，金額計二、四五○、○○○元。被告初查，以上開款項為被
繼承人之子媳蔡張美麗提領，有台中市農會八十四年二月十六日中市農信字第○九九
號函可稽，乃核定被繼承人贈與其子媳蔡張美麗二、四五○、○○○元，併入被繼承
人遺產總額課徵遺產稅。原告不服，以系爭款項係被繼承人親自提領云云，申經復查
結果，以經訪談蔡張美麗，其雖稱係陪同被繼承人前往提領，惟衡諸一般金融機構存
領情形，有當事人在場，當事人有領款時，應由當事人簽名，豈有由蔡張美麗簽名，
且依民法第七百六十一條規定「動產物權之讓與，非將動產交付不生效力。」是蔡張
美麗即已取得二、四五○、○○○元之所有權，原核定被繼承人贈與現金二、四五○
、○○○元予蔡張美麗，並無不當，乃未准變更。訴願時原告除執前詞外，並以被繼
承人因不識字，乃要求蔡張美麗陪同取款簽名具結，此乃定期存單解約之見證云云，
訴經財政部訴願決定除持與被告相同之論見外，並以經被告向台中市農會定期存款承
辦人員電詢結果，倘存款當事人不識字，而由家人陪同提領大額存款時，亦會請存款
當事人按指印，惟本件未經被繼承人按指印，所訴核不足採，遂駁回其訴願，又原告
在訴願時復訴稱系爭定期存款係由被繼承人親自提領云云，惟系爭定期存款既經台中
市農會八十四年二月十六日中市農信字第○九九號函說明提領人為蔡張美麗，復未能
提出係由被繼承人親自提領之證據供核，案經行政院再訴願決定亦採與被告相同之論
見予以駁回。二、查被繼承人所有之定期存款二、四五○、○○○元，為被繼承人之
子媳蔡張美麗簽名提領，有台中市農會八十四年二月十六日中市農信字第○九九號函
附可稽，依民法第七百六十一條規定：「動產物權之讓與，非將動產交付不生效力
。」蔡張美麗即已取得該款項之所有權，至其如何處分運用該系爭受贈款則非本案所
問。況查該款項並無回存被繼承人帳戶或原告提出係由被繼承人親自提領之證據供核
，原告辯稱被告未查獲蔡張美麗往來金融機構帳戶中有系爭收受款等語，核無足採。
三、綜上，請駁回原告之訴等語。
    理  由
按「被繼承人死亡前三年內贈與下列個人之財產，應依被繼承人死亡時，為被繼承
人之遺產，併入其遺產總額，依本法規定徵稅：一被繼承人之配偶。二被繼承人依民
法第一千一百三十八條及第一千一百四十條規定之各順序繼承人。三前款各順序繼承
人之配偶。」為行為時遺產及贈與稅法第十五條定有明文。本件原告之被繼承人蔡朝
欽於八十三年四月八日死亡，其繼承人原告等八人於八十三年六月十四日及八月二十
二日向被告申報遺產稅，申報遺產總額八九、六四五、九三一元。經被告查獲漏報存
款一九九、五○○元，股權一、○○○元，死亡前三年贈與二、四五○、○○○元及
被繼承人生前貸款經提領之現金九、八○○、五○○元，合計一二、六三七、四六○
元，乃核定遺產總額一○二、二八三、三九一元，應納稅額三、九五五、九一二元，
逃漏遺產稅三、四四四、○八五元，除發單課徵遺產稅外，並按所漏稅額處以一倍之
罰鍰三、四四四、○○○元。原告不服，就死亡前三年贈與部分循序提起行政訴訟，
主張：系爭款項係被繼承人親自提領，因被繼承人不識字，乃要求原告之配偶陪同，
取款簽名具結，為定期存單解約之見證，被告僅憑上開簽名，並未查獲原告配偶金融
機構帳號有系爭款項，或證明該款之流向之事證，即核定原告配偶收受系爭款之贈與
，有違舉證原則云云。經查：被繼承人所有系爭定期存款二、四五○、○○○元，為
被繼承人之子媳即原告配偶蔡張美麗簽名提領，有台中市農會八十四年二月十六日中
市農信字第○九九號函附原處分可稽。並經被告派員向該農會電詢結果，稱：倘存
款當事人不識字，而由家人陪同提領大額存款時，均請當事人按指印，惟本件未經被
繼承人按指印，足證原告主張因被繼承人不識字，由原告配偶陪同取款簽名見證云云
之訴稱，核難採信。況據原告在被告訪談時自承，其父即被繼承人早因攝護線腺等重
病相繼臥病在床多年，系爭款項領取時被繼承人已病危，不到二週就病逝於醫院，衡
情已無陪同原告配偶領取系爭存款之可能，系爭存款係原告配偶所領取，已堪認定，
依民法第七百六十一條規定意旨，動產物權之讓與，因將動產交付而生效力，系爭款
項既已由被繼承人之債務人逕行交付予原告之配偶領取，原告配偶已即時無償取得系
爭款項之所有權，參諸遺產及贈與稅法第四條第二項規定，自屬被繼承人對原告配偶
之贈與行為。原告既未能舉證證明原告配偶已將系爭款項返還予被繼承人或其帳戶，
尚難以被告未查獲原告配偶帳戶有系爭款項之流向事證，執為原告配偶未受領系爭贈
與款項之依據。從而原告所訴各節，均無足取，本件原處分揆諸首揭規定及說明，洵
無違誤，一再訴願決定，遞予維持，俱無不合，原告起訴意旨，難謂為有理由，應予
駁回。至原處分有關被繼承人生前貸款一○、○○○、○○○元經提領及科處罰鍰部
分業經訴願決定撤銷，原處分此部分已不存在，原告此部分之訴當另以裁定駁回之，
併此明。
據上論結，本件原告之訴為無理由，爰依行政訴訟法第二十六條後段，判決如主文。
中    華    民    國     八十九      年      二      月     二十五      日
                    行 政 法 院 第 六 庭
                                審 判 長 評  事      徐  樹  海
                                         評  事      黃  璽  君
                                         評  事      高  啟  燦
                                         評  事      蔡  進  田
                                         評  事      劉  鑫  楨
右  正  本  證  明  與  原  本  無  異
                                         法院書記官  陳  佩  玲
中    華    民    國     八十九      年      二      月     二十九      日


司法院資訊處製作；財團法人民間司法改革基金會備份。
